最高法院刑事判決　　　　　　九十六年度台上字第一八一八號
上　訴　人　太一科技企業社
兼 代表 人　丁○○
上　訴　人　巨盛科教企業社
代　表　人　陳龍川
上　訴　人　甲○○
　　　　　　乙○○
　　　　　　丙○○
上列上訴人等因違反政府採購法案件，不服台灣高等法院高雄分
院中華民國九十三年七月八日第二審判決（九十三年度上訴字第
三四四號，起訴案號：台灣屏東地方法院檢察署九十一年度偵字
第二七六０、六０九三號），提起上訴，本院判決如下：
    主  文
原判決關於丁○○、甲○○、乙○○、丙○○部分撤銷，發回台
灣高等法院高雄分院。
其他上訴駁回。
    理  由
一、上訴人丁○○、甲○○、乙○○、丙○○部分：
本件原判決認定上訴人丁○○係太一科技企業社（下稱太一企業
社）負責人，為代表人及從事業務之人，上訴人甲○○係勇貿企
業有限公司（下稱勇貿公司）經理，為實際負責人，上訴人乙○
○則係佑宏科技有限公司（下稱佑宏公司）負責人。丁○○於民
國八十八年六月間，因欲承包屏東市崇蘭國小（下稱崇蘭國小）
發包之設置校園安全監控系統採購設備之「規劃設計案」及「採
購案」，但礙於九十一年十一月二十七日修正前政府採購法第三
十九條第二項規定：「公家機關辦理採購時，承辦專案管理之廠
商，其負責人或合夥人不得同時為規劃、設計、施工或供應商之
負責人或合夥人。」丁○○為規避上開「採購案」及「規劃、設
計案」不得為同一廠商之規定，而達到其同時承包前述監控系統
之「採購案」及「規劃、設計案」之目的，乃與乙○○、甲○○
共同基於以詐術使上開「採購案」開標發生不正確結果之犯意聯
絡，推由甲○○以佑宏公司名義提供相關規範說明與估價單等資
料予崇蘭國小，並約定「規劃、設計案」及「採購案」如均得標
，關於該採購案所需之相關器材設備，由丁○○向甲○○所屬勇
貿公司之關係企業全天候興業有限公司（下稱全天候公司）購買
，丁○○、甲○○、乙○○三人乃共同以佑宏公司名義參與該項
「規劃、設計案」之投標，嗣後，崇蘭國小於八十八年七月間某
日，經評選後決定由佑宏公司以新台幣（下同）一萬二千元之價
格取得上開監控系統採購設備之「規劃、設計案」得標權。佑宏
公司得標後，乙○○即將「佑宏公司」之營業執照及佑宏公司、
乙○○本人之印章交予丁○○，由丁○○以佑宏公司名義與崇蘭
國小簽訂委託規劃設計監造契約書，並由甲○○負責提供規範說
明及預算書予崇蘭國小。丁○○取得「規劃、設計案」之承包權
後，為接續達其取得「採購案」得標權之目的，且礙於需有三家
以上合格廠商投標之規定，惟恐因與其他廠商競標之結果未能得
標，乃於八十八年八月二十一日崇蘭國小辦理上開設置維護校園
安全監控系統「採購案」招標時，推由甲○○以佑宏公司名義委
派年籍不詳之勇貿公司員工「林正山」參與審標，並藉由審標之
機會嚴格審查，將參與投標之廠商巡揚科技有限公司（下稱巡揚
公司）、長松企業社、慶全電訊科技股份有限公司（下稱慶全公
司）認定為規格不符而予以排除。丁○○另與巨盛科教企業社（
下稱巨盛企業社，名義負責人陳龍川業經第一審法院判決無罪確
定）之實際負責人丙○○共同基於意圖影響決標價格而協議不為
價格競爭之犯意聯絡，二人協議投標時，由太一企業社以五十七
萬五千八百元之標單為主標，而巨盛企業社以五十八萬二千一百
二十元之標單為副標，使巨盛企業社不為價格之競爭，而共同參
與該項工程「採購案」之投標，以促使太一企業社得標，嗣於八
十八年八月二十七日在崇蘭國小開標結果，由太一企業社以五十
七萬五千八百元得標，丁○○則依約向全天候公司購買所需相關
攝錄影設備約三十九萬餘元，並因而獲取不法利益約三萬九千七
百三十六元等情，因而撤銷第一審諭知上訴人等均無罪部分之判
決，改判論處上訴人丁○○（依修正前刑法牽連犯之例）、丙○
○共同意圖影響決標價格及獲取不當利益，而以協議，使廠商不
為價格之競爭各罪刑；甲○○、乙○○共同以詐術使開標發生不
正確結果各罪刑，固非無見。
惟查：（一）審理事實之法院對於卷內與被告論罪科刑有關，而
依法應予調查之事項，如未詳加調查，或雖已調查，仍未調查明
白者，尚難遽為被告有利或不利之認定。又政府採購法第八十七
條第四項（與九十一年二月六日修正前內容相同）規定：「意圖
影響決標價格或獲取不當利益，而以契約、協議或其他方式之合
意，使廠商不為投標或不為價格之競爭者，處六月以上五年以下
有期徒刑，得併科新台幣一百萬元以下罰金。」其所謂「使廠商
不為投標或不為價格之競爭」之「廠商」，係本罪行為之客體。
如投標之廠商本無投標之意思，僅為陪標而容許他人借用其名義
或證件參加投標者，因該廠商並非政府採購法第八十七條第四項
規定之被害客體，自不能以該罪相繩。故在九十一年二月六日政
府採購法第八十七條第五項修正公布，於同年月八日生效前，若
行為人僅係單純借用他人名義或證件參與投標之行為，則出借名
義或證件之「廠商」，本身既無參與投標或競價之意思，行為人
自無使該「廠商」不為投標或不為價格競爭決意之可言，尚不得
依修正前之政府採購法第八十七條第四項規定處罰。此觀政府採
購法第一百零一條第一款（與九十一年二月六日修正前內容相同
）就機關辦理採購，發現廠商有容許他人借用本人名義或證件參
加投標者，僅應將其事實及理由通知廠商，並附記如未提出異議
者，將刊登政府採購公報而已，對該借用他人名義、證件投標及
容許他人借用本人名義、證件參加投標者，並無科處刑罰之規定
，及九十一年二月六日修正之政府採購法第八十七條第五項增訂
：「意圖影響採購結果或獲取不當利益，而借用他人名義或證件
投標者，處三年以下有期徒刑，得併科新台幣一百萬元以下罰金
。容許他人借用本人名義或證件參加投標者，亦同。」之處罰規
定，均足徵九十一年二月六日修正前之政府採購法第八十七條第
四項，並未涵蓋廠商借牌陪標之行為在內甚明。本件原判決事實
欄固記載丁○○為爭取系爭工程，與巨盛企業社之實際負責人丙
○○共同基於意圖影響決標價格而協議不為價格競爭之犯意聯絡
，使巨盛企業社不為價格之競爭，而共同參與該項工程「採購案
」之投標，以促使太一企業社得標等情。然依原判決理由之說明
，巨盛企業社參與競標之押標金支票係丁○○出資代為申購，投
標單係丁○○之職員代為書寫，而開標當時，丙○○復未到場（
見原判決第九、十頁），則丙○○究係容許丁○○借用其本人名
義或證件參加投標，抑或自始即有以巨盛企業社之名義參與系爭
工程投標之意願？倘丙○○自始即有參與投標之意願，則丁○○
究竟如何與丙○○「協議」，使巨盛企業社不為價格之競爭？原
判決就此部分均未根究明白，具體認定，本院尚無從據為其適用
法律當否之審認。（二）有罪判決書之事實一欄，為適用法令之
依據，應將法院依職權認定與犯罪構成要件有關之事項，詳記於
事實欄，然後於理由內逐一說明其憑以認定之證據，使事實及理
由兩相一致，方為合法。若事實未有此記載，而理由加以說明，
為理由失其依據，而事實有此記載，理由未予說明，則為理由不
備，按諸刑事訴訟法第三百七十九條第十四款規定，其判決當然
為違背法令。又政府採購法第八十七條第三項之以詐術方法，使
開標發生不正確結果罪，係指行為人以詐術或其他非法方法，使
廠商無法投標或開標發生不正確結果為成立要件。亦即行為人須
對參與投標廠商或相關承辦人員施用詐術或其他非法之方法，使
參與投標廠商或相關承辦人員陷於錯誤，致廠商無法投標或開標
發生不正確結果。故行為人有無施用詐術及如何致開標發生不正
確結果之要件，自應於事實欄內為詳實之記載，然後於理由內說
明其憑以認定之證據及得心證之理由，始足為適用該法條之依據
。本件原判決認定丁○○、甲○○、乙○○三人共同基於以詐術
使上開「採購案」開標發生不正確結果之犯意聯絡，推由甲○○
以佑宏公司名義提供相關規範說明與估價單等資料，並約定「規
劃、設計案」及「採購案」如均得標，關於該採購案所需之相關
器材設備，由丁○○向全天候公司購買，丁○○等三人乃共同以
佑宏公司名義參與該項「規劃、設計案」之投標，嗣經評選取得
上開監控系統採購設備之「規劃、設計案」承包權後，乙○○即
將「佑宏公司」之營業執照及佑宏公司、乙○○本人之印章交予
丁○○，由丁○○以佑宏公司名義與崇蘭國小簽訂委託規劃設計
監造契約書。其後丁○○為接續達其取得「採購案」得標權之目
的，且礙於需有三家以上合格廠商投標之規定，惟恐因競標結果
未能得標，乃於八十八年八月二十一日崇蘭國小辦理上開「採購
案」招標時，推由甲○○以佑宏公司名義委派年籍不詳之勇貿公
司員工「林正山」參與審標，並藉由審標之機會嚴格審查，將參
與投標之廠商巡揚公司、長松企業社、慶全公司認定為規格不符
而予以排除等情（見原判決第三、四頁），似認丁○○等人藉由
委派「林正山」參與審標之機會，將參與投標之廠商巡揚公司、
長松企業社、慶全公司以規格不符為由予以排除，以達其得標之
目的，而使開標發生不正確之結果。如果無訛，則原判決自應於
理由內說明丁○○等人如何施用詐術，藉由委派「林正山」參與
審標之機會，將參與投標之廠商予以排除，致開標發生不正確結
果所憑之證據及得心證之理由，乃原判決就此部分疏未說明，自
有判決理由不備之違誤。另依卷內資料所載，證人即長松企業社
負責人廖崑竹於偵查中證稱：「我們有提出設計參加投標，但未
得標，是因為我們的設計不符，亦即無法符合學校規範，防護罩
直徑二００ＭＭ規格是進口的，本件投標應該是符合規定」等語
（見偵查卷第四七頁反面）；另證人即巡揚公司負責人劉明彰亦
證稱：「我們有投標，但提出的規格不符而未得標，是一個迴轉
控制器不符合，我認為我的控制器比他好，而未被選上，控制器
是進口的，但我們的價錢比較貴」等語（見偵查卷第四八頁），
則上開廠商之所以未能得標，似非丁○○等人藉由委派「林正山
」參與審標之機會故予排除。原審未對此部分調查釐清及說明，
即為前開不利於丁○○等人之認定，不免速斷。上訴人等上訴意
旨指摘原判決關於此部分違背法令，尚非全無理由，應認原判決
關於丁○○、甲○○、乙○○、丙○○部分有撤銷發回更審之原
因。
二、上訴人太一科技企業社、巨盛科教企業社部分：
按最重本刑為三年以下有期徒刑之罪之案件，經第二審判決者，
不得上訴於第三審法院，刑事訴訟法第三百七十六條第一款定有
明文。本件上訴人太一科技企業社、巨盛科教企業社因違反政府
採購法案件，原判決撤銷第一審之無罪判決，改判分別論處上訴
人等之代表人因執行業務，犯政府採購法第八十七條第四項之罪
，均科罰金新台幣六萬元之罪刑之判決，而原判決係依政府採購
法第九十二條有關罰金規定論處上訴人等罰金罪刑，核屬刑事訴
訟法第三百七十六條第一款之案件，既經第二審判決，自不得上
訴於第三審法院，乃上訴人等竟提起上訴，顯為法所不許，應予
駁回。
據上論結，應依刑事訴訟法第三百九十七條、第四百零一條、第
三百九十五條前段，判決如主文。
中　　華　　民　　國　九十六　年　　四　　月　 十二 　日
                      最高法院刑事第四庭
                          審判長法官  莊　登　照
                                法官  洪　明　輝
                                法官  黃　一　鑫
                                法官  林　秀　夫
                                法官  徐　昌　錦
      本件正本證明與原本無異
                                      書  記  官
中　　華　　民　　國　九十六　年　　四　　月　 十七 　日
                                                      Ｋ
